【裁判字號】    97,上訴,146
【裁判日期】    980319
【裁判案由】    偽造文書等
【裁判全文】
臺灣高等法院臺中分院刑事判決         97年度上訴字第146號
上  訴  人
即  被  告  戊○○
選任辯護人  張崇哲  律師
            楊佳勳  律師
上列上訴人因偽造文書等案件，不服臺灣臺中地方法院96年度重
訴字第387號中華民國96年12月11日第一審判決（起訴案號：臺
灣臺中地方法院檢察署93年度偵字第13597、13618號），對詐欺
及偽造文書部分提起上訴，本院判決如下：
    主       文
原判決關於常業詐欺及定執行刑部分均撤銷。
戊○○連續意圖為自己不法之所有，以詐術使人將本人之物交付
，處有期徒刑參年肆月。
    犯 罪 事 實
一、戊○○（原名張金榜）前於民國79年間因教唆重傷害案件，
    經本院於92年6月30日以92年度重上更(三)字第91號判決判處
    有期徒刑8年，減為有期徒刑4年確定。另曾因偽造文書、誣
    告等案件，經本院判處有期徒刑2年6月確定，嗣上開案件定
    應執行刑為6年4月，於97年1月24日執行完畢。
二、戊○○係從事代書業，其因受託辦理彰化縣員林鎮「公九」
    、「公十」自辦市地重劃案，明知自己並無資力，竟基於意
    圖為自己不法所有之概括犯意，藉機為下列詐欺取財行為：
  (一)戊○○於85年4月15日，在其彰化縣員林鎮大峰里大峰巷155
    弄25號住處，佯邀錦衛建設有限公司實際負責人壬○○（登
    記負責人為其妻乙○○）共同投資彰化縣員林鎮「公九」自
    辦市地重劃案，詐稱其因資金皆投入購買重劃土地，已無多
    餘資金辦理重劃及興建房屋，而虛以房地合建契約為餌（即
    約定土地重劃完成後，由壬○○出資在其上興建房屋，興建
    完成後，壬○○可分配得40%的房屋），要求壬○○先提供
    新臺幣（下同）5千萬元作為合資押金，俟房屋興建完成後
    ，戊○○再以房屋抵押貸款返還該合資押金，之後戊○○又
    要求壬○○增資2百萬元，致壬○○、乙○○夫妻陷於錯誤
    ，而自85年4月21日起至同年12月31日止，按戊○○之指示
    ，於如附表所示之時間，以如附表所示之付款方式，陸續支
    付如附表所示之款項予戊○○或其指定之對象，共計5200萬
    元，戊○○並均開立同額本票予壬○○佯供還款擔保。嗣戊○○並未履行辦理上開「公九」自辦市地重劃及房地合建契
    約，且未返還壬○○、乙○○夫妻5200萬元，其夫妻2人始
    知受騙。
  (二)戊○○於86年1月30日，於友人吳文秀住處，佯邀華福建設
    股份有限公司負責人庚○○共同投資彰化縣員林鎮「公十」
    自辦市地重劃案，虛以房地合建契約為餌（即約定土地重劃
    完成後，由庚○○出資在其上興建房屋，興建完成後，庚○○可分配得40%的房屋），要求庚○○先提供3千萬元作為合
    建保證金，用以支付辦理市地重劃所需費用，俟房屋興建完
    成後，再返還該合建保證金，致庚○○陷於錯誤，於86年1
    月31日交付戊○○2紙以臺灣土地銀行員林分行為付款人之
    即期支票（其中支票號碼PQ0000000之支票金額為100萬元，
    PQ0000000之支票金額為2900萬元），戊○○隨將上開支票
    存入友人子○○（其被訴詐欺案件，業經臺灣高等法院臺中
    分院以92年度上易字第1298號判決無罪確定）之妻江麗香之
    土地銀行帳戶，並先提領410萬元使用，另將90萬元用以償
    還其私人積欠子○○之債務，再將其餘2400萬元轉入其向子
    ○○所借用之合作金庫員林分行0000000000000帳號帳戶內
    使用。嗣戊○○並未履行辦理上開「公十」自辦市地重劃及
    房地合建契約，且未返還庚○○3千萬元，庚○○始知受騙
    。
  (三)戊○○於86年2月間，向辛○○（為彰化縣員林鎮「公九」
    自辦市地重劃案預定地地主之一）佯稱：須借用同為地主之
    辛○○之母游章月雲部分土地過戶至其指定之人名下，並向
    辛○○借款260萬元，始能完成彰化縣員林鎮「公九」自辦
    市地重劃案，屆時重劃完成，將給予辛○○分回原持分土地
    60%及任選土地坐落位置之優渥重劃分配條件，致辛○○陷
    於錯誤，於知會游章月雲後，於86年4月21 日，將游章月雲
    所有之彰化縣員林鎮地○段591地號土地合計12852分之175
    之應有部分，以贈與為原因，過戶至戊○○所指定之梁聘（
    戊○○之妻）、施德雄、周貴榮、蔡秀對、壬○○、許展榮
    、吳建成等7人名下（每人各取得上開土地12852分之25之應
    有部分），並如數交付260萬元予戊○○。嗣戊○○並未履
    行辦理上開「公九」自辦市地重劃案，且未返還辛○○260
    萬元，辛○○始知受騙。
三、案經法務部調查局臺南市調查站、彰化縣調查站、行政院海
    岸巡防署中部地區巡防局第九岸巡總隊移送及辛○○訴請臺
    灣臺中地方法院檢察署檢察官偵查起訴。
    理       由
  ┌──────────────────────────────┐
壹│程序方面                                                    │
  └──────────────────────────────┘
  (一)原判決判處上訴人即被告（下稱被告）戊○○犯入出國及移
    民法第54條之受禁止出國處分而出國罪、國家安全法第6條
    第2項之逃避檢查罪，業經被告撤回上訴而確定，此部分已
    由本院移送檢察官執行，合先敘明。
  (二)按被告以外之人於審判外之陳述，雖不符刑事訴訟法第159
    條之1至第159條之4之規定，然經當事人於審判程序同意作
    為證據，法院審酌該言詞陳述作成時之情況，認為適當者，
    亦得為證據；當事人、代理人或辯護人於法院調查證據時，
    知有刑事訴訟法第159條第1項不得為證據之情形，而未於言
    詞辯論終結前聲明異議者，視為有前項之同意，刑事訴訟法
    第159條之5定有明文。核其立法意旨，在於傳聞證據未經當
    事人之反對詰問予以核實，原則上先予排除。惟若當事人已
    放棄反對詰問權，於審判程序中表明同意該等傳聞證據可作
    為證據；或於言詞辯論終結前未聲明異議，基於尊重當事人
    對傳聞證據之處分權，暨證據資料愈豐富，愈有助於真實發
    見之理念，且強化言詞辯論主義，使訴訟程序得以順暢進行
    ，上開傳聞證據亦均具有證據能力。查本案採為判決基礎之
    被告以外之人於審判外之言詞或書面陳述，固屬傳聞證據，
    惟被告及選任辯護人就該審判外之陳述，及就本案採為判決
    基礎之文書資料，均未曾於言詞辯論終結前爭執其證據能力
    或聲明異議，本院審酌上開陳述作成時之情況，並無違法取
    證之瑕疵，認以之作為證據為適當，揆諸上開規定，該審判
    外之陳述及文書資料均有證據能力，先予敘明。
  ┌──────────────────────────────┐
貳│認定本案犯罪事實之理由                                      │
  └──────────────────────────────┘
一、訊據被告戊○○矢口否認上開犯行，並辯稱：
  (一)被告最初受「公九」、「公十」地主之邀，開始辦理市地重
    劃及細部計劃等事項，地主等同意並授權被告向員林鎮公所
    、彰化縣政府與省政府申請地目變更為自用住宅區；而辦理
    市地重劃本來就不容易，並有其風險，且時間因素亦非被告
    得以控制，尚難認投資者於重劃案之損失，係因被告詐騙行
    為所致；被告自辦理市地重劃案以來，即積極籌備，並無詐
    欺他人之犯意，僅嗣被告家中遭槍擊，不得已始放棄市地重
    劃案，離開員林鎮以保平安。
  (二)被告自壬○○處獲得款項僅有3千萬，並非5千2百萬元，該
    款項係借款，並非詐欺之所得。至於壬○○、乙○○夫妻所
    投資之部分，如支付全域工程顧問公司辦理員林都市計畫細
    部計畫可行性研究之費用，及支付陳敏雄等地主之買賣價金
    ，均係為辦理市地重劃案所需，以利重劃完成後合建房屋。
  (三)被告未向庚○○施用詐術詐財，而係向庚○○借款3千萬元
    ，且該借款已清償完畢。
  (四)被告未向辛○○施用詐術詐財，而係向辛○○借款260萬元
    ，且此借款業清償完畢。又游章月雲之土地係被告與壬○○
    共同向游章月雲所購買，亦與詐欺無關。辛○○指稱該土地
    是用借的等詞並不實在。
二、經查：
  (一)被告如何藉由辦理彰化縣員林鎮「公九」、「公十」自辦市
    地重劃案之機會，分別對壬○○、乙○○夫妻、庚○○、辛○○等人詐取財物等情，有下列事證可資證明：
  (1)證人即被害人壬○○於88年11月3日調查站詢問時證稱「戊○○．．．是藉彰化縣員林鎮『公九』『公十』變更為住宅
    區後，假藉開發該二筆土地自辦重劃名義，邀我共同投資重
    劃及興建房屋」、「戊○○的弟弟張景森（原名張金厝）於
    85年4月15日向我表示其兄戊○○在員林有塊地要找人合建
    ，鼓煽我與戊○○合作，次日戊○○便約我一起前往戊○○
    家中（址設員林鎮大峰里大峰巷155弄25號）與戊○○第一
    次見面會談，戊○○向我表示員林鎮『公九』（原體育場用
    地）業經彰化縣政府於85年4月12日公告都市計劃第2次通盤
    檢討通過變更為住宅區，其已購得『公九』其中地政段590
    及600地號土地2塊共計1300餘坪，在辦理細部計劃及自辦重
    劃取得抵費地後，準備以其中一部分與人合資興建50 戶透
    天厝販賣，其因錢都花在購買該2筆土地，已無多餘資金辦
    理重劃及興建房屋所需之工程費，邀我出資共同開發，條件
    是由我負責房屋工程款，完成後以4、6比，由我取得50 戶
    透天厝中之20 戶，此期間應由我先拿出5 千萬元為合資押
    金，俟興建完成後以房屋抵押貸款歸還，同時將20 戶所有
    權辦理給我。談妥後戊○○乃於85年4月21日偕同其太太及
    子○○首次前來我家中取款，當時戊○○介紹子○○係其合
    夥人，該等先向我拿取現金300萬元及付給張景森之介紹費
    50萬元，共350萬元，剩餘款戊○○及子○○就陸續前來我
    家或要求我匯款到2人銀行帳戶，迄至85年12月31日我共付
    給戊○○、子○○5200萬元，多出之2百萬元係戊○○聲稱
    資金不足要求之增資。直到87年2月間我知悉地政段599及60
    0地號2塊土地早為員林鎮『正造建設公司』（址設員林鎮○○路○段305號，負責人吳文秀）購買並已辦理重劃開發，始
    知受騙被詐，迄今戊○○．．．未將詐騙我的5200萬元歸還
    給我」等語（見88年11月3日台南巿調查站調查筆錄）；又
    於原審審理中具結證稱「（問：你認為被告總共詐騙你多少
    錢？）5200萬元，利息不算。被告答應要給我的重劃利益都
    沒有，最後我及我公司的股東總共只有得到重劃區內共十坪
    面積的土地，我也都沒有處理，因為面積太小，對我沒有用
    」等語（見原審卷宗(一)第286頁）；且觀諸85年9月5日被告
    戊○○與告訴人壬○○間訂立之「契約書」，其內容確實載
    明：由戊○○提供員林鎮地○段599、600地號土地，不得低
    於50戶透天屋，告訴人提供所需全部資金及技術。戊○○分
    得百分之60，告訴人分得百分之40，告訴人先借予戊○○5
    千萬元，於房屋興建出售後扣除等語（見89年度偵字第3914
    號卷宗第56頁）；復有如附表所示各筆資金之相關付款支票
    、存款憑條及被告所開立供擔保之同額本票影本在卷可稽（
    見89年度偵字第3914號卷宗第37至39頁）。
  (2)證人即被害人庚○○於89年4月8日調查站詢問時證稱「85年
    間乙○○與戊○○合作從事員林鎮原『公十』之市地自辦重
    劃及房屋興建，我是在同業吳文秀介紹下，於86年元月30日
    委請員林鎮代書高豐祥在吳文秀家中與乙○○簽訂土地合建
    契約，條件為先由我提供新台幣3千萬元給乙○○作為乙○○土地合建保證金，言明『公十』完成重劃後，由乙○○提
    供所取得抵費地750坪、我出資興建房屋，合建後乙○○取
    得其中百分之60、我取得其中百分之40的房屋，合建保證金
    乙○○應於建築執照取得後十個月內償還給我」、「我與乙○○簽訂前述土地合建契約時，戊○○及子○○均在場，當
    時戊○○、乙○○2人表示彼此係股東關係。契約上乙○○
    之錦衛建設公司為甲方、我為乙方，戊○○為甲方連帶保證
    人，子○○部分戊○○當時表示係其合夥人，有關『公十』
    之市地自辦重劃工作乙○○委由戊○○辦理，實際工作則由
    子○○在執行。簽約當時我應乙○○、戊○○要求立刻開立
    台灣銀行員林分行支票面額1百萬元及2900萬元各1張（支票
    號碼PQ0000000、PQ0000000）交付乙○○，周某再當面交付
    給戊○○收執，當時乙○○及戊○○聲稱該筆款項將用在辦
    理『公十』市地自辦重劃所需費用上」、「簽約後，『公十
    』市地自辦重劃雖有在進行，惟進行進度很慢，約在一年後
    ，我由吳文秀口中知悉戊○○利用市地自辦重劃不斷在外騙
    錢，我乃心生警覺而向張某查詢辦理重劃之進度時，張某都
    虛應我正在辦理中，要我放心。此期間就我所知『公十』市
    地自辦重劃事宜一直都是子○○在處理，88年初戊○○突然
    失蹤避不出面後，我向子○○查詢，子○○向我表示，他並
    不知道戊○○去向，戊○○也從未交付任何費用給他」、「
    就我所知戊○○以邀請吳文秀投資員林鎮『公十』市地自辦
    重劃，迄今詐騙吳文秀好幾千萬元，乙○○也因投資員林鎮
    『公九』、『公十』自辦市地重劃，被戊○○騙取五千萬元
    ，張某以同樣手法邀我投資『公十』之3千萬元，應該也是
    蓄意對我所行之詐騙」等語（見89年4月8日台南巿調查站調
    查筆錄）；又證人庚○○於原審審理中具結證稱「（問：是
    否曾經參與員林鎮公十市地自辦重劃案的投資？誰找你投資
    的？）有，是吳文秀介紹被告張宴榜來找我投資的」、「當
    初在吳文秀家中，張宴榜有帶子○○、壬○○找我投資公十
    案，我投資的金額大約參仟萬元，錢是在吳文秀家中開兩張
    土地銀行總額參仟萬元的支票交給被告」、「（問：被告後
    來把錢拿去做何用途？）這我就不知道了」、「（問：提示
    89年4月8日調查站訊問筆錄，請詳閱筆錄確認你當時所言是
    否均屬實？）都屬實」、「（問：提示調查站筆錄卷附2紙
    臺灣土地銀行員林分行支票影本及3千萬元收據影本，這就
    是當時你給付給被告的3千萬元投資款的票據及收據？）是
    」、「子○○一開始也是抱怨這3千萬元他並沒有拿到手，
    都是被被告拿走，到後來的結果我雖然沒有損失，但是並不
    影響被告向我詐騙3仟萬元的事實，因為被告把錢拿走了，
    並沒有真的拿去投資公十案」等語（見原審卷(一)第158至160
    頁）；復有錦衛建設有限公司與庚○○所簽訂之土地合建契
    約（被告列為錦衛建設有限公司之連帶保證人）、臺灣土地
    銀行員林分行支票2紙（支票號碼PQ0000000之支票金額為1
    百萬元、PQ0000000之支票金額為2900萬元）、被告出具之
    收據（收到合建保證金3千萬元之收據、切結書（願付上開3
    千萬元款項6厘之日息）、同意書（同意於土地重劃完成取
    得抵費地後先行移轉土地所有權3百坪予庚○○）、被告及
    子○○各出具之承諾書（持用錦衛建設有限公司大小章）等
    在卷可稽（見89年度偵字第3914號卷宗第62至73頁、第79、
    80頁、90年度偵緝字第158號卷宗第83、84、85、86、87頁
    ）。
  (3)證人即告訴人辛○○於偵查中指稱「（問：員林鎮地○段59
    1地號12852分之509之應有部分土地是誰的？）是我與母親
    共有的，而其中持分12852分之509土地是戊○○向我借的，
    而他本身沒有土地，而向我借土地及借錢去辦理」、「（問
    ：你母親之一部有轉給他？）是的」、「我母親借他14坪多
    ，即12852分之175過戶至梁聘（戊○○之妻）等7人名下」
    、「（問：你借他時他有之跟你說要過給7個人？）他沒有
    說，但後來為何會過給7個人我也不知道，他只說要辦重劃
    要過給7個人」、「（問：委託被告辦理土地事宜有無簽委
    託書？）沒有，只簽借據」、「（問：為何認為被告可辦理
    土地重劃？）是被告到我處自稱他有辦法辦理土地重劃，我
    認識他2、3年了，我相信他，也聽說他會辦，他自己也這樣
    說，我就姑且一試」、「（問：知否土地重劃何人承辦？）
    後來重劃是吳文秀辦的，他是建設公司的人，現在已重劃完
    成近3年了」、「（問：在被告處有何損失？）他向我借14
    坪土地，無法處理，現在變成很多人共有」、「在86年我借
    被告260萬元，他說他辦重劃要開支」等語（見89偵字第453
    號卷宗第51、52頁、90偵字第2號卷宗第23頁背面、93年度
    偵緝字第119號卷宗第46、47頁）；又於原審審理時具結證
    稱伊遭被告詐騙之260萬元款項迄未歸還等語（見原審卷(一)
    第166頁）；復有被告簽發予辛○○之本票（發票日86年12
    月1日、票號084519、金額260萬元）、86年4月30日被告所
    立借據（載明「茲向游章月雲女士借員林地政段591地號面
    積0.3483公頃持分175/12852（約14坪），分別過戶予梁聘
    、吳建成、許展榮、壬○○、蔡秀對、周貴榮、施德雄等7
    人。特此證明」）、記載上開土地應有部分移轉登記事實之
    土地登記簿等影本在卷可資佐證（見89年度偵字第543號卷
    宗第4、5、6至20頁）。
  (4)核證人即被害人壬○○、庚○○、證人即告訴人辛○○等人
    均因信任被告會妥善辦理彰化縣員林鎮「公九」、「公十」
    自辦市地重劃案，始提供土地及龐大之資金參與上揭重劃案
    ，其等與被告間本無任何怨隙，就如何受被告邀集而參與之
    情節，應不致故為不利被告之陳述；又被害人等指述被告如
    何指示其等支付若干款項、如何移轉土地應有部分等情，亦
    有上開書證資料在卷足憑，堪信證人壬○○、庚○○、辛○○等人之陳述均具憑信性，被告以前詞置辯，空言已償還借
    款，並否認有借地云云，顯為卸責之詞，不足採信。
  (5)綜上可知，被告係從事代書業，其受邀辦理彰化縣員林鎮「
    公九」、「公十」自辦市地重劃案時，自己並無任何資力，
    亦無坐落該區之土地，竟分別以投資借款、借地、房地合建
    等等名目，藉機邀集被害人壬○○、乙○○夫妻、庚○○及
    辛○○提供土地及龐大之資金參與重劃開發，致被害人等均
    陷於錯誤，而依被告指示付款及移轉土地應有部分，被告得
    逞後，卻未依約辦理，其向被害人等收取上開之資金，其中
    除了如附表編號3、4、5、6、12所示之款項，係充作向案外
    人陳敏雄、曾清根等「公九」、「公十」案地主購地之價款
    ，暨另有若干款項係充作支付全域工程顧問公司辦理「公十
    」案細部計劃之費用外，被告始終未能說明其餘資金之流向
    及用途，且迄偵審時仍空言已償還借款，並否認有借地云云
    ，足認被告有詐取他人財物之不法所有意圖。
  (6)被告雖辯稱伊辦理市地重劃案均極積籌備，所獲金錢均用於
    重劃開發，並無詐欺他人之犯意，嗣因其家中遭槍擊，不得
    已始放棄市地重劃案，離開員林鎮以保平安云云；惟證人吳
    文秀於原審審理時具結證稱「．．．被告一開始交給我的地
    主同意書，在他逃跑後我去找同意書上的地主核對，只有2
    、3個地主有跟被告簽立同意書，其他一百多個地主都說沒
    有跟被告簽立同意書」、「（問：你知道為何被告會沒有繼
    續處理公九案？）這個案件從鎮都委會、縣都委會、省都委
    會、內政部都委會，前後經過6年，好不容易通過細部計畫
    ，被告居然在正式公告通過當日表示反對」等語（見原審卷
    宗(一)第295、298頁）；證人子○○於原審審理時亦具結證稱
    「庚○○投資公十案的3千萬元是被告拿去私用，並未作為
    公十案的投資款。我辦理公十案需要資金，就找庚○○出資
    幫我把公十案完成，他所受的3千萬元由我來承擔，以重劃
    完成後每坪土地作價18萬元抵3千萬元給他。我會這樣做是
    因為公十案我已經付出很多，若無法完成重劃我的損失會更
    大，所以才同意承擔這3千萬元，我實際上是被害人，替被
    告還他向庚○○拿走的3千萬元」等語（見原審卷宗(一)第164
    、166頁）。則被告係從事代書業，更受託辦理彰化縣員林
    鎮「公九」、「公十」自辦市地重劃案，對地政事務及相關
    地政法令自屬嫻熟，其初以辦理市地重劃開發為名，取得資
    金後，竟未依約辦理，甚且有證人吳文秀所述「好不容易通
    過細部計畫，被告居然在正式公告通過當日表示反對」之情
    事，實難信被告有完成重劃案之真意。由此益徵被告僅佯以
    市地重劃開發為名而行詐騙之實，雖被告曾將所得部分款項
    充作購地、支付全域工程顧問公司辦理「公十」案細部計劃
    之用，惟被告既無完成重劃案之真意，此應係被告取信於人
    之詐騙手法，用以佯示其有真正履約進行重劃案之意，以遂
    行其犯行。
  (7)至被告於原審及本院審理中請求向彰化縣警察局員林分局東
    山派出所調取所述其住家被槍擊之報案紀錄一節，與本案待
    證事項並無關聯，並無調查之必要，附此敘明。
  (二)綜據上述，本件事證明確，被告戊○○詐欺犯行洵堪認定。
  ┌──────────────────────────────┐
參│其餘被訴犯嫌不能證明之說明                                  │
  └──────────────────────────────┘
一、公訴意旨另以：
  (一)被告戊○○意圖為自己不法所有，於83年3月間，向正造建
    設股份有限公司實際負責人吳文秀佯稱欲合資辦理彰化縣員
    林鎮「公九」自辦市地重劃，向吳文秀募集資金，以合作興
    建房屋，共同開發，吳文秀不疑有他，遂同意投資，雙方乃
    約定房屋興建完成後以6比4之比例分配房屋，且重劃完成後
    ，由吳文秀取得85%之抵費地利益，而以15%之抵費地利益作
    為戊○○負責辦理「公九」市地重劃開發之代價。之後被告
    即以讓渡合建房屋持比及抵費地利益為條件，陸續向吳文秀
    借款，致吳文秀陷於錯誤，誤信被告確有合辦「公九」市地
    重劃開發之真意，遂如數借與，迄至86年止，共計借與被告
    1億4千萬元，之後因被告未依約辦理「公九」市地重劃開發
    ，且避不見面，吳文秀始知受騙。
  (二)被告戊○○承前之概括犯意，與丙○○（業經法院判處罪刑
    確定）共同基於意圖為自己不法所有之概括犯意聯絡，由戊○○負責尋找可能詐領土地徵收補償費之案件，而由原任彰
    化縣員林鎮戶政事務所工友之丙○○，利用該所核發戶籍謄
    本之承辦人員業務繁忙，而由丙○○幫忙調閱戶籍登記簿及
    影印之便，共同為下列犯行：
  (1)於86、87年間，戊○○及丙○○利用黃協輝（已死亡）與徵
    收補償費被繼承人黃清廷之子孫同姓氏之便，與黃協輝共同
    基於犯意聯絡，謀議利用彰化縣政府辦理東西向快速公路漢
    寶段草屯線左線20K＋700至22K＋756、右線20K＋693至22K
    ＋737段新闢工程及彰化縣員林大排整治工程發放坐落於彰
    化縣埔心鄉○○○段492之1、492之3、492之4、492之9地號
    土地徵收補償費予已亡故之受徵人黃清廷（日據時期土地登
    記簿土地所有權人為黃清廷，總登記簿誤載為黃情廷，故徵
    收補償費清冊繕造為黃情廷，偽造之文書上亦均誤載為黃情
    廷）之機會，由戊○○於不詳時、地，負責偽造黃協輝為黃
    清廷子嗣之黃清廷繼承系統表及彰化縣員林鎮戶政事務所87
    年1月12日彰縣員戶謄字第（甲）000710號至000713號戶籍
    謄本內容，並於87年1月12日，由丙○○利用在彰化縣員林
    鎮戶政事務所擔任工友之便，盜用該所之戶籍謄本專用章及
    「主任鄭模鉅」之主管簽名章，在前揭4份經偽造之戶籍資
    料上擅蓋該所前揭文號、各式印文、鋼孔，足生損害於受徵
    人黃清廷之子嗣黃聰雄等人與戶政機關戶籍管理之正確性。
    再由戊○○、黃協輝二人持前揭偽造之戶籍謄本及黃清廷繼
    承系統表前往彰化縣溪湖地政事務所，偽稱黃協輝係受徵人
    黃清廷之繼承人而行使之，使溪湖地政事務所承辦人員賴瑞
    珍陷於錯誤，於具領補償費聯單上簽章並審核通過，並給付
    面額0000000元、票號ABM0000000號及面額823840元、票號
    ABM0000000號之台灣土地銀行員林分行支票各1紙，由黃協
    輝於前揭支票上背書轉讓於不知情之己○○，並存入己○○
    設於台灣土地銀行員林分行帳號：000000000000號帳戶內，
    再由己○○於87年1月12日當日提領175萬元交給戊○○等人
    ，由黃協輝取得10萬元、其餘由丙○○、戊○○取得。嗣因
    受徵人黃清廷之子嗣黃聰雄於89年1月15日，向溪湖地政事
    務所請領前揭補償費時，經賴瑞珍查閱資料後，始知悉上情
    。
  (2)於88年4、5月間，戊○○及丙○○復利用丁○○（業經法院
    判處罪刑確定）與徵收補償費被繼承人林階堂之子孫同姓氏
    之便，與丁○○及另一不詳姓名年籍之成年男子共同基於犯
    意聯絡，謀議利用彰化縣政府辦理發放彰化縣彰化市○○○
    道路新闢工程0K＋000至1K＋320段，坐落於彰化市○○○段
    牛埔子小段49之1地號土地徵收補償費予已亡故之受徵人林
    階堂之機會，由戊○○、丙○○及前揭不詳成年男子，於不
    詳時、地，負責偽造林銀棟（即丁○○之父）為林階堂子嗣
    之林階堂繼承系統表及台中縣霧峰鄉戶政事務所88年6月11
    日中縣霧戶謄字第（甲）004966號戶籍謄本、彰化縣員林鎮
    戶政事務所88年6月16日彰縣員戶謄字第（甲）005437號、
    005438號戶籍謄本，並偽造該二戶政事務所戶籍謄本專用章
    各1枚，及「主任洪美汝」暨「主任鄭模鉅」之主管簽名章
    各1枚，蓋用於戶籍謄本上，足以生損害於受徵人林階堂之
    子嗣林清正等人以及戶政機關戶籍管理之正確性，並由丁○○以辦理父親土地繼承為由，向不知情之妹林足取得林足之
    身分證、戶籍謄本、印鑑章、印鑑證明，復於不詳時、地，
    偽造林足之委託書及切結書等文件，足以生損害於林足，再
    於88年6月17日，由戊○○、丁○○及前揭不詳成年男子共
    同前往彰化縣政府，並由丁○○持前揭偽造之戶籍謄本、林
    階堂繼承系統表、委託書、切結書等文件，向彰化地政事務
    所承辦人員王寶玉偽稱其係受徵人林階堂之繼承人而行使之
    ，使王寶玉陷於錯誤，於具領補償費聯單上簽章並審核通過
    ，並給付面額0000000元、票號B0B0000000號之台灣土地銀
    行彰化分行支票1紙，嗣丁○○旋持該支票向台灣土地銀行
    彰化分行領取補償費0000000元，得款後由丁○○分得35萬
    元，其餘由戊○○、丙○○及前揭不詳成年男子取得。嗣因
    受徵人林階堂之子嗣林清正等人於88年7月15日，向彰化地
    政事務所請領前揭補償費時，經王寶玉查閱資料後，始知悉
    上情。
  (三)戊○○承前之概括犯意，與己○○（業經法院判處罪刑確定
    ）、黃協輝及蔡周德（已死亡）共同基於意圖為自己不法所
    有之犯意聯絡，於87年間，先由戊○○查知台十九線18K＋
    390至19K＋260段拓寬工程中之土地徵收補償作業，其中就
    彰化縣溪湖鎮○○段第559地號土地之徵收補償費尚未發放
    ，遂偽造上揭土地已亡故之土地所有權人蔡葵之戶籍謄本及
    其繼承系統表，於該繼承系統表上虛偽記載蔡葵之唯一繼承
    人為蔡周德，足生損害於蔡葵之子嗣以及戶政機關戶籍管理
    之正確性，其等又以不詳方法取得上揭土地所有權狀，再於
    87年7月20日，由蔡周德向彰化縣員林鎮戶政事務所申請印
    鑑證明，領得後，翌日（21日）則由戊○○、己○○及黃協
    輝持該印鑑證明及前揭偽造之戶籍謄本及繼承系統表前往彰
    化縣溪湖地政事務所，偽稱蔡周德係受徵人蔡葵之唯一繼承
    人而行使之，並由己○○在上揭土地之具領補償費聯單上簽
    蔡周德之署名，並填載「代理人己○○」等文字，以示為蔡
    周德之代理人，再由戊○○蓋蔡周德之印文於該聯單上，交
    由承辦人鍾興俊審核，致鍾興俊陷於錯誤而審核通過，並在
    該具領補償費聯單之驗證機關處蓋章，並由鍾興俊將戊○○
    交付之蔡周德印章，用印於前揭工程地價補償清冊，鍾興俊
    完成審核後，再將該聯單交還戊○○等人至彰化縣政府辦理
    後續領款手續，並將領得補償金支票0000000元存入己○○
    設於台灣土地銀行員林分行帳號：000000000000號帳戶內，
    戊○○隨即領取其中之250萬元，其餘則歸己○○所有。因
    認被告涉有刑法第339條第1項之詐欺取財罪嫌及同法第216
    條、第211條之行使偽造公文書罪嫌、同法第216條、第210
    條之行使偽造私文書罪嫌。
二、按犯罪事實應依證據認定之，無證據不得認定犯罪事實；不
    能證明被告犯罪者，應諭知無罪之判決，刑事訴訟法第 154
    條第2項、第301條第1項前段分別定有明文。次按刑事訴訟
    法上所謂認定犯罪事實之證據，指足以證明被告確有犯罪行
    為之積極證據而言，該項證據必須適合於被告犯罪事實之認
    定，始得採為斷罪之資料（最高法院69年台上字第4913號判
    例意旨參照），如未能發現相當證據，或證據不足以證明，
    自不能以推測或擬制之方法，為裁判基礎（最高法院40年台
    上字第86號判例意旨參照）。且認定不利於被告之事實，須
    依積極證據，苟積極證據不足為不利於被告事實之認定時，
    即應為有利於被告之認定，更不必有何有利之證據（最高法
    院30年上字第816號判例意旨參照）。
三、檢察官認被告戊○○涉有此部分罪嫌，係以下列事證為其論
    據：
   (一)證人吳文秀之陳述、房屋及土地買賣契約書、借款3380萬
     元之切結書、現金支出傳票及本票等被告向吳文秀借款之
     憑據。
   (二)詐領受徵人黃清廷徵收補償費部分：業據共犯黃協輝供述
     在卷，復經證人賴瑞珍、石欣玉、己○○證述明確；並有
     內容不實之黃清廷繼承系統表、偽造之彰化縣員林鎮戶政
     事務所87年1月12日彰縣員戶謄字第（甲）000710號至0007
     13號戶籍謄本、彰化縣政府89年2月17日彰府政三字第368
     號函、彰化縣溪湖地政事務所89年2月10日溪地三字第0807
     號函、彰化縣員林鎮戶政事務所89年2月10日員鎮戶字第
     0611號函、東西向快速公路漢寶段草屯線左線20 K＋700至
     22K＋756、右線20K＋693至22K＋737段新闢工程及彰化縣
     員林大排整治工程之土地徵收補償費清冊、徵收土地配合
     施工獎勵金清冊、具領補償費聯單、彰化縣溪湖地政事務
     所列帳明細、以臺灣土地銀行員林分行為付款人之即期支
     票2紙（支票號碼ABM0000000之支票金額為110萬7200元，
     ABM0000000之支票金額為82萬3840）、己○○之臺灣土地
     銀行員林分行000000000000帳號帳戶之存款印鑑卡、87年1
     月份存提款往來明細、87年1月12日存款憑條、取款憑條、
     臺灣土地銀行確認累計大額交易對象登記簿等為證。
   (三)詐領受徵人林階堂徵收補償費部分：業據共犯丁○○供述
     在卷，復有證人林足於偵審中之證詞，及內容不實之林階
     堂繼承系統表、偽造之臺中縣霧峰鄉戶政事務所88年6月11
     日中縣霧戶謄字第（甲）004966號戶籍謄本、彰化縣員林
     鎮戶政事務所88年6月16日彰縣員戶謄字第（甲）005437號
     、005438號戶籍謄本、彰化縣政府88年7月8日彰府政三
     字第783號函、彰化縣政府88年8月16日中縣霧鄉戶字第
     2019號函、彰化縣員林鎮戶政事務所88年7月26日員鎮戶
     字第3029號函、彰化縣彰化市○○○道路新闢工程0K＋000
     至1K＋320段之一般徵收地價補償費清冊、偽造之林足委託
     書及切結書、以臺灣土地銀行彰化分行為付款人之支票1紙
     （支票號碼B0B0000000、金額為475萬4160元）、88年6月
     17日存款憑條、取款憑條、臺灣土地銀行彰化分行確認累
     計大額交易對象登記簿等為證。
   (四)詐領受徵人蔡葵徵收補償費部分：業據共犯己○○供述在
     卷，復經證人鍾興俊證述明確；並有內容不實之蔡葵繼承
     系統表、內容正確之蔡葵繼承系統表、彰化縣溪湖鎮○○
     段第559 地號土地所有權狀、偽造之戶籍謄本、具領補償
     費聯單、彰化縣溪湖地政事務所92年1月28日0920000239號
     函、92 年2月13日0920000343號函、92年2月25日彰溪戶字
     第0920000419號函暨所附戶籍資料、台19線中央公路整體
     改善工程18K＋390至19K＋260段拓寬工程地價補償清冊、
     員林鎮戶政事務所93年7月16日員鎮戶字第0930003210號函
     暨所附申請印鑑變更登記、印鑑登記證明等申請書、內政
     部警政署刑事警察局93年8月9日之蔡周德指紋鑑驗書、以
     臺灣土地銀行員林分行為付款人之支票1紙（金額0000000
     元）、87年7月21日存款憑條、取款憑條、己○○之臺灣土
     地銀行員林分行000000000000帳號帳戶交易明細等為證。
四、訊據被告戊○○堅詞否認上開犯行，並辯稱伊並未與丙○○
    、黃協輝、丁○○、己○○、蔡周德等人共同詐領土地徵收
    補償費，亦未曾製作黃清廷、林銀棟、蔡葵之繼承系統表、
    戶籍謄本，更未曾分得任何徵收補償費。本案審理中，丙○○業證稱其於前案指認被告涉案係冤枉被告；丁○○亦證稱
    其不認識被告，前案所稱之張代書並非被告。被告雖曾至員
    林戶政事務所請領戶籍謄本，然被告係以代書為業，平常因
    處理業務而至戶政事務所請領當事人之戶籍謄本，並非異事
    。另被告約自75、76年間辦理一件祭祠公業張如雲案完成後
    ，再也沒有去過溪湖地政事務所，至於彰化地政事務所則未
    曾去過，故被告與該部分之犯罪事實無關。又被告於87年間
    即因住家槍擊事件，遠赴大陸避難，根本未曾參與本案土地
    徵收補償費之詐領犯行等語。經查：
  (一)按刑法第339條第1項詐欺取財罪之成立，以圖為自己或第三
    人不法之所有，以詐術使人將本人或第三人之物交付為要件
    。所謂以詐術使人交付，必須被詐欺人因其詐術而陷於錯誤
    ，若其所用方法不能認為詐術，亦不致使人陷於錯誤，即不
    構成該罪（最高法院46年臺上字第260號判例參照）。證人
    吳文秀於原審審理時具結證稱「（問：你之前說總共借被告
    1億4千萬元，是否如此？）數字沒有錯」、「（問：你怎麼
    會拿出錢來？）被告是向我說他已經付5%或10%的款項給地
    主，要我再付剩餘的款項給地主」、「（問：你1億4千萬元
    是如何支付？）有部分是交給被告、有部分是交給地主」、
    「（問：你交給被告的金額是多少？）大約1千5百萬元」、
    「（問：其餘給地主部分，實際上有買這些土地嗎？）有」
    、「（問：你之前在調查站、檢察官偵查中所言都實在嗎？
    ）事實上我是出資1億4千多萬向地主購買公九土地，這部分
    我不認為被告有詐欺我，因為實際上我有買到這些土地」、
    「（問：你跟被告接洽重劃案，除了交付1億4千多萬元買土
    地外，你有無交其他的錢給被告？）那是借款」、「（問：
    被告以何理由跟你借，總共借多少？）被告說他缺錢用，借
    多少已經不記得了」等語（見原審卷宗(一)第294至296頁）。
    則依上開證詞，可知檢察官所指之1億4千萬元款項，乃吳文
    秀之購地款，而吳文秀支出款項後，實際上亦有取得土地，
    自難遽認被告戊○○對證人吳文秀有何施用詐術騙取上開款
    項之行為。
  (二)前揭受徵人黃清廷、林階堂、蔡葵之土地徵收補償費，於上
    開時、地，分別遭黃協輝、丁○○、蔡周德先後以不實之繼
    承系統表及偽造之戶籍謄本，再據以向戶政事務所申請印鑑
    證明，而持至各該地政事務所向承辦人員賴瑞珍、王寶玉、
    鍾興俊提出申請而行使之，以詐取上揭土地徵收補償費等情
    ，有前揭檢察官提出之書證在卷可憑，此部分事實堪信為真
    。雖證人即參與上開詐領土地徵收補償費之黃協輝、己○○
    、丁○○、丙○○分別於調查站詢問時證稱本案係被告戊○○所參與、主導云云，惟其等所述是否屬實，究明如下：
  (1)由受徵人黃清廷、林階堂、蔡葵之土地徵收補償費之流向觀
    之：
  證人即溪湖地政事務所承辦人員賴瑞珍於87年1月12日交付
    之受徵人黃清廷土地徵收補償費，係以臺灣土地銀行員林分
    行為付款人之即期支票2紙（票號ABM0000000號金額為110萬
    7200元，ABM0000000號金額為82萬3840元）支付之，該2紙
    支票係由黃協輝背書轉讓予證人己○○，再存入己○○之臺
    灣土地銀行員林分行000000000000帳號帳戶內，己○○於同
    日即87年1月12日提領175萬元。
  證人即彰化地政事務所承辦人員王寶玉於88年6月17日交付
    之受徵人林階堂土地徵收補償費，係以臺灣土地銀行彰化分
    行為付款人之即期支票1紙（支票號碼B0B0000000、金額為
    475萬4160元）支付之，該紙支票係存入丁○○名下之臺灣
    土地銀行彰化分行000000000000帳號帳戶內，且立即提領47
    0萬元。
  證人即溪湖地政事務所承辦人員鍾興俊於87年7月21日交付
    之受徵人蔡葵土地徵收補償費，係以臺灣土地銀行員林分行
    為付款人之即期支票1紙（金額為274萬7760元）支付之，該
    紙支票係存入己○○之臺灣土地銀行員林分行000000000000
    帳號帳戶內，且同日立即提領250萬元。
  上開各情業據證人賴瑞珍、鍾興俊、黃協輝、丁○○、己○○分別於調查站詢問時證述明確，並有土地徵收補償費清冊
    、具領補償費聯單、彰化縣溪湖地政事務所列帳明細、以臺
    灣土地銀行員林分行為付款人之即期支票2紙（支票號碼ABM
    0000000、ABM0000000號）、面額274萬7760元之支票1紙、
    己○○之臺灣土地銀行員林分行000000000000帳號帳戶之存
    款印鑑卡、87年1月份存提款往來明細、87年1月12日存款憑
    條及取款憑條、88年6月17日存款憑條及取款憑條、87年7月
    21日存款憑條及取款憑條、臺灣土地銀行確認累計大額交易
    對象登記簿等件在卷可資佐證。由上可知，受徵人黃清廷、
    林階堂、蔡葵之上揭土地徵收補償費係分別由證人黃協輝、
    丁○○、己○○具領無訛，始終未見被告戊○○有前往領取
    支票或提示支票之情事。
  (2)再依證人即具領上開土地徵收補償費之黃協輝、己○○、丁○○及參與詐領犯行之丙○○分別於調查站詢問及偵審中之
    陳述觀之：
┌──────────────────────────────┐
│受徵人黃清廷土地徵收補償費部分                              │
└──────────────────────────────┘
  證人黃協輝於調查站詢問時證稱「87年1月12日當天我與戊○○領了土銀補償費支票後，在土銀員林分行戊○○將補償
    費支票由我名下轉給己○○，並蓋上己○○及我的章作為背
    書，這都是戊○○自己作的，當天己○○不在場，而戊○○
    確實拿了己○○的存摺將詐領金額存入己○○帳戶內，並由
    戊○○領出大部分之現金，當晚戊○○才了給我10萬元現金
    做為酬勞」、「（問：己○○有無於87年1月12日和你與戊○○共同到員林戶政事務所、溪湖地政事務所，彰化縣政府
    地政科、土銀員林分行辦理補償費？）沒有」云云（見89年
    3月8日調查筆錄）；又於偵查中以被告身分應訊時則供稱「
    （問：有領過彰化縣政府辦理東西向快速公路漢寶段草屯線
    左線20K＋700至22K＋756、右線20K＋693至22K＋737段新闢
    工程及彰化縣員林大排整治工程土地徵收補償費？）是張金
    榜以我的身份證及印章去領的。張金榜跟我一件土地徵收費
    ，因原地主並無子嗣，他的親族想領錢，需要一位同姓的作
    證明，我才將身份證及印章借他」、「（問：有無收受對價
    ？）我事後查覺有異去找他，他給我10萬元，並叫我什麼都
    不要說」、「（問：有無去領錢？）沒有，是張金榜以我的
    身份證及印章去領的」云云（見89年度他字第124號卷宗影
    本第58-1、59頁）。可知證人黃協輝先後所述關於自己有無
    前往領取該補償費一節已不一致。
  證人己○○於偵查中具結證稱「是黃協輝之錢（我的鄰居）
    ，他向我查詢是否有補償費可以領，因為我是土地中人，當
    天要辦理時我載黃協輝及一位張姓代書叫我去縣政府辦的，
    我未進去只在車子內等，之後他們回來要我載至土地銀行員
    林分行，因要有帳戶，當時3點多，而黃協輝無帳戶，故將
    錢存入我的帳戶內」、「黃協輝之錢留在我帳戶內，而張代
    書的錢當天即領出」、「（問：自何處將張代書帶走？）是
    黃某騎機車來，而張代書在員林公園等，我們就去載張代書
    」、「（問：為何人家要向你借戶頭來存錢？）黃協輝曾問
    我關於土地是否有補償金可以領之事，我向他說確有此事，
    因他無帳戶，才用我的帳戶存錢，存了幾天後就領給黃協輝
    ，而其他的錢則是代書當天領走了」云云（見89度他字第98
    號卷宗第34至35-1頁、89度偵字第8809號卷宗第35頁背面）
    。
  核證人己○○所述上情，就其自己有無前往領取該補償費一
    節，係證稱「當天要辦理時我載黃協輝及一位張姓代書叫我
    去縣政府辦的，我未進去只在車子內等」云云，與證人黃協
    輝所述「（問：己○○有無於87年1月12日和你與戊○○共
    同到員林戶政事務所、溪湖地政事務所，彰化縣政府地政科
    、土銀員林分行辦理補償費？）沒有」云云，兩者內容迴異
    ；況證人己○○於臺灣彰化地方法院90年度訴字第424號案
    件90年5月7日審理中係具結證稱「黃協輝與我一同去的，另
    一人在場稱呼為張代書，我不確定是否為戊○○」等語（見
    該影印卷宗第59頁），自難遽予採信證人己○○之陳述；又
    一般稍具智識之人均知悉身份證、印章或帳戶均屬個人重要
    物件，不可能任意提供他人使用，而證人己○○、黃協輝2
    人均係智識成熟之人，豈可能任意提供自己之身份證、印章
    或帳戶供被告戊○○使用，其2人所述顯與常情有違；況上
    開補償費之支票領取及提示等事宜均未見被告戊○○有何參
    與之紀錄，反觀經手之證人己○○、黃協輝2人關於如何由
    己○○提供帳戶、由何人如何領取金錢如何分配等節，所述
    內容亦完全不同，自難僅憑其2人不一致之陳述，遽為不利
    被告戊○○之認定。
┌──────────────────────────────┐
│受徵人蔡葵土地徵收補償費部分                                │
└──────────────────────────────┘
  證人己○○於92年3月21日彰化縣調查站詢問時證稱「（問
    ：提示彰化縣政府徵收台19線18K＋390至19 K＋260段中央
    公路整體改善工程土地徵收補償費聯單上代理人『己○○』
    、繼承人『蔡周德』是否你本人簽名？）是的，都是我本人
    簽名」、「（問：你是否認識員林鎮蔡周德？）我不認識」
    「（問：你不認識蔡周德為何以代理人身份去領蔡葵補償費
    聯單？）我不清楚」、「（問：87.07.21土地銀行支付蔡周
    德新台幣274萬7760元支票是否你領取？）是的，該支票是
    我在前述彰化縣政府的補償費聯單上簽名後再向員林分行領
    取支票，並將支票存入我土地銀行帳戶內」、「（問：你存
    入274萬7760元後再領出250萬，作何用途？）我將250萬領
    出後交給一位黃×輝，他再交給一位張姓代書」、「（問：
    前述張姓代書是何人？）我不認識該位張姓代書，也不知其
    真實姓名，因為該位張姓代書他說要利用我設在土地銀行帳
    戶，將該筆錢存入後再領出，大部分錢交給他」、「（問：
    為何冒領前述補償費，你獲利多少？）是張金榜要我簽名並
    領取該補償費，在土地銀行員林分行，張金榜代書及黃×輝
    均在場，是張金榜要借我的帳戶將錢領出再交給他，至於張
    金榜代書及黃×輝如何處理該筆錢我不清楚，黃×輝只給我
    600元及請我吃一餐」云云（見同日詢問筆錄）。
  證人己○○於偵查中以被告身分應訊時則供稱「（問：提示
    補償費聯單，這是你簽的？）是的，代書叫我簽的。寫時是
    在縣政府內寫的」、「（問：領完補償費清放何帳戶？）放
    入我的帳戶內。陸續領走，由代書領走」、「（問：為何代
    書找你領補償費？）是黃協輝找我的，我不認識此代書，而
    我職業是介紹土地買賣」、「（問：你不是蔡葵，為何還簽
    名？）我不知道。當初錢留下20幾萬在帳戶內，並要給我，
    我並未答應，之後他們陸續將錢領出去，而他們補貼我一些
    油錢而已」、「（問：有無問是蔡葵何人？）沒有，他們叫
    我簽我就簽了」云云（見92年度他字第1255號卷宗第20、21
    頁）；惟嗣後又稱「（問：當初是黃協輝找你的？）是的。
    他說他父親有筆費用可以領叫我去領，是張代書告訴他。然
    後他拜託我載他去領，之後他銀行無帳戶，所以我提供帳戶
    」、「（問：補償費聯單是你寫的？）是的，因為黃協輝手
    不方便，叫我幫他寫。他們如我去領，我就去幫他們領，領
    完後存入我的帳戶內。他們先提領250萬元剩下20多萬元，
    我叫他們借我用，後來沒有用。他們即陸續來向我拿走」、
    「（問：你只幫他們領這一筆？）是」云云（見92年度他字
    第1255號卷宗第25、26頁）。
  核諸一般稍具智識之人均知悉帳戶係屬個人重要物件，不可
    能任意提供他人使用，一般人亦不可能在「不清楚」之情形
    下，偽稱為他人之代理人而前往地政機關具領補償費；而證
    人己○○係智識成熟之人，豈可能任意提供自己之帳戶供毫
    不相識之被告戊○○使用，更不致僅憑「代書叫我簽」一語
    及「黃協輝只給我600元及請我吃一餐」之報酬，即冒名詐
    領上開鉅額補償費，可知證人己○○上開陳述，在在與常情
    不符，且其關於如何由其提供帳戶、如何領取金錢如何分配
    等節，先後陳述不一，自難僅憑證人己○○所述「我將250
    萬領出後交給一位黃×輝，他再交給一位張姓代書」云云，
    即推論被告戊○○有參與此部分詐領補償費犯行。
┌──────────────────────────────┐
│受徵人林階堂土地徵收補償費部分                              │
└──────────────────────────────┘
  證人丁○○於89年1月10日調查站詢問時固證稱「（問：你
    們如何詐領補償費，請詳述？）丙○○是我多年的朋友．．
    ．約在88年6月間某日，丙○○偕同戊○○一起到我家中，
    丙○○向我表示可以介紹我賺一筆。他告訴我有一筆補償金
    因所有權人已死亡，無人承領，叫我冒充繼承人去詐領該筆
    費用，事成之後我可分得30萬元．．．所以他要我申請印鑑
    證明等文書資料．．．88.06.17早上，戊○○開車到我家中
    載我，兩人一起去員林戶政事務所辦事，我看到丙○○在戶
    政事務所前交付一個資料代給張金榜，隨後我們來到員林鎮
    金馬餐廳門口，我和張金榜一起坐上黃石城的姪子即黃姓代
    書的座車，在車上黃姓代書交給張金榜一張繼承系統表，叫
    張金榜抄寫，到縣政府與黃姓代書一起到地政科辦理申請資
    料，然後再到彰化市地政事務所，此時我和張金榜拿申請資
    料給承辦人員核定，審核通過後再到縣政府領取該筆補償費
    的支票，然後我們一起到土地銀行彰化分行，由我開戶，張
    金榜則填寫取款條，領取470萬現金，存摺尚餘5萬餘元，該
    5 萬元事後仍由我提領作為酬勞，張金榜給我30萬元，再加
    此5萬元，所以我總共分得35萬元」云云（見89年1月10日調
    查筆錄）。依證人丁○○上揭陳述觀之，其於89年1月10日
    調查站詢問時雖詳細供述其與被告戊○○、另案被告丙○○
    及「石城」的姪子如何共同詐領補償費等情節；惟依證人丁○○於89年1月17日調查站詢問時證稱「（問：丙○○在你
    被本站約談前後有無找你？）有的，在89年1月10日被貴站
    約談當晚丙○○到我家找我，他表示接到貴站約談通知，所
    以要和我研究詐欺案情，他表示要瞭解我在貴站供述情形，
    我當時並未將在貴站供述情形告知他，所以他說他到調查站
    有兩套應對，他會先說不認、也不知該詐欺情事，他會想辦
    法推託，如果沒有辦法推託時，會有另一種辦法。第二天，
    89年1月11日晚上被貴站約談後之當晚，他又來我家找我，
    要我以後配合他在調查局的說詞，貴站人員如問我，要我回
    答他僅介紹戊○○給我認識，其他的事不要再牽連到他」、
    「（問：提示口卡，口卡上的甲○○是否你在本站供述黃石
    城的姪子那位黃姓代書？）是的，我所稱黃代書就是口卡上
    的甲○○」、「（問：甲○○是否本件詐欺之共犯？）我之
    前所述黃代書就是甲○○，他不但共同參與該詐領案，更是
    主謀，他在該詐欺案居於主導地位，所以分得270萬」、「
    丙○○在89年1月10日、89年1月11日晚上來我家找我，要我
    以後配合他，不要將他涉案情節供出」等語（見89年1月17
    日調查筆錄），可知證人丁○○於89年1月10日調查站詢問
    時所述內容，係於事前與另案被告丙○○相互勾串而得，其
    陳述之憑信性已非無疑。
  證人丙○○被訴貪污一案，其於本院90年度上訴字第1897號
    審理中始終矢口否認有何詐領補償費犯行，而其於該案原審
    即臺灣彰化地方法院90年度訴字第424號案件90年4月19日審
    理中，以被告身分應訊供稱「當天我確實有帶戊○○去找丁○○沒有錯，但我不知道內容，我坐一下就走了，是因為丁○○沒有工作，戊○○又說要人幫忙才去找他」云云，又於
    同年8月16日復為相同意旨之供述，並供稱「戊○○及丁○○有共同去戶政事務所沒錯」云云，均屬未經具結所為之陳
    述，有該卷宗影本可稽，核其所述內容，與證人丁○○所述
    上開情節對照觀之，顯然避重就輕，且證人丙○○與丁○○
    2人於事前先行相互勾串，已見前述，自難僅憑證人丙○○
    上揭簡略陳述，遽認被告戊○○有參與詐領補償費犯行。
  (3)綜上所述，證人即具領上開土地徵收補償費之黃協輝、己○○、丁○○分別於調查站詢問及偵審中陳稱其等領出補償費
    後，其中大部分款項均由交予被告云云，均難以採為不利於
    被告之認定。
三、此外復查無其他積極證據足資證明被告戊○○確有檢察官所
    指此部分之詐欺取財、偽造文書等犯行，自不得以推測或擬
    制之方法，以為裁判基礎，被告戊○○此部分罪嫌尚不能證
    明。
  ┌──────────────────────────────┐
肆│論罪科刑之說明                                              │
  └──────────────────────────────┘
一、被告戊○○行為後，刑法已於95年7月1日修正公布施行，而
    刑法第56條連續犯之規定業經修正刪除，刪除後數行為將予
    分論併罰，而數罪併罰之結果較論以連續犯裁判上一罪之情
    形為重。經比較新舊法結果，以修正前舊法之規定有利於被
    告，依刑法第2條第1項規定，自應適用行為時即舊法之規定
    ，即應依連續犯之規定論處。
二、核被告戊○○所為，係犯刑法第339條第1項之普通詐欺罪。
    被告先後多次犯行，時間緊接，犯罪構成要件相同，顯係基
    於概括犯意反覆為之，為連續犯，應依修正前刑法第56條之
    規定以一罪論，並加重其刑。
三、原審認被告戊○○犯罪事證明確，予以論罪科刑，固非無見
    ，惟有下列違誤之處：
  (一)按證人、鑑定人依法應具結而未具結者，其證言或鑑定意見
    ，不得作為證據，刑事訴訟法第158條之3定有明文；至同法
    第159條之1第2項雖規定，被告以外之人於偵查中向檢察官
    所為之陳述，除顯有不可信之情況者外，得為證據。惟該被
    告以外之人（含共同被告、共犯、被害人、證人等），於偵
    查中向檢察官所為之陳述，性質上仍屬傳聞證據（即審判外
    之陳述），然因檢察官依法有訊問被告、證人及鑑定人之權
    ，證人、鑑定人且須「具結」，而檢察官向被告以外之人所
    取得之陳述，原則上均能遵守法律規定，不致違法取供，其
    可信性極高，為兼顧理論與實務，因而規定除顯有不可信之
    情況者外，得為證據（參考刑事訴訟法第159條之1立法理由
    ）。從而被告以外之人於偵查中向檢察官所為之陳述，仍應
    依法具結，始有證據能力。本件證人即告訴人壬○○、辛○○於偵查中之陳述未經具結，應無證據能力，原審未查，仍
    採為不利於被告之證據（見原審判決第10頁第12行），於法
    不合。
  (二)按刑法上所謂「常業」，係指反覆以同種類行為為目的之社
    會活動之職業性犯罪而言，亦即恃犯罪所得維生，至於犯罪
    時間長短、所得多寡，及是否恃此犯罪為唯一之謀生職業，
    均非所問，被告戊○○固陸續向被害人等詐取數千萬元至數
    百萬元不等之錢財，惟本件被告因從事代書業而受託辦理市
    地重劃，其藉機分別以投資借款、借地、房地合建等方式詐
    取財物，尚難遽指被告係反覆以同種類行為為目的之社會活
    動之職業性犯罪，且本院查無證據足資證明被告戊○○有恃
    以為業之犯意，其所為應係犯刑法第339條第1項之普通詐欺
    罪，原審卻認被告係犯修正前刑法第340條之常業詐欺罪，
    自有未合。
  (三)被告戊○○被訴如上揭理由欄參所示罪嫌均不能證明，已見
    前述，原審未予詳查，乃就其中被告戊○○被訴詐領受徵人
    黃清廷、林階堂、蔡葵之土地徵收補償費部分，遽認係犯修
    正前刑法第340條之常業詐欺罪而予以科刑，自有違誤。
四、本件被告戊○○提起上訴仍執陳詞否認有藉機辦理彰化縣員
    林鎮「公九」、「公十」自辦市地重劃案而向被害人壬○○
    、乙○○夫妻、庚○○、辛○○等人詐欺取財，並無理由，
    惟原審判決既有上開可議之處，乃無可維持，自應由本院將
    原審判決予以撤銷改判。爰審酌被告素行不佳，其不思以合
    法之途徑獲取金錢，竟藉重劃案詐財，使告訴人等受有損害
    ，影響社會經濟秩序，惟被告確有將其獲取之部分金錢用於
    上揭「公九」、「公十」自辦市地重劃開發案、暨其犯後態
    度不佳，迄未賠償告訴人所受損害等一切情狀，量處如主文
    第2項所示之刑，以資懲儆。至被告戊○○提起上訴否認有
    如上揭理由欄參所示犯行，此部分上訴非無理由，因檢察官
    認此部分與前開有罪部分有裁判上不可分關係，爰不另為無
    罪之諭知，附此敘明。
據上論斷，應依刑事訴訟法第369條第1項前段、第364條、第299
條第1項前段、刑法第2條第1項、第56條（修正前）、第339條第
1項，判決如主文。
本案經檢察官癸○○到庭執行職務。
中    華    民    國    98    年    3     月    19    日
            刑事第七庭    審判長法  官  林  榮  龍
                                法  官  張  惠  立
                                法  官  鄭  永  玉
以上正本證明與原本無異。
被告不得上訴。
檢察官得上訴。
如不服本判決應於收受送達後十日內向本院提出上訴書狀，其未
敘述上訴理由者，並得於提起上訴後十日內向本院補提理由書狀
（均須按他造當事人之人數附繕本）「切勿逕送上級法院」。
                                書記官    瑞  芳
中    華    民    國    98    年    3     月    19    日
附表：壬○○、乙○○付款予戊○○或其指定之人之明細
┌─┬───┬──────┬─────┬────┬───┬─────────┐
│編│日  期│付 款 方 式 │金  額    │本票號碼│支付對│備註（戊○○簽發）│
│號│      │            │          │        │象    │                  │
├─┼───┼──────┼─────┼────┼───┼─────────┤
│1 │850421│現金        │300萬元   │084832  │戊○○│本票金額300萬元   │
├─┼───┼──────┼─────┼────┼───┼─────────┤
│2 │850428│現金        │200萬元   │084832  │戊○○│本票金額200萬元   │
├─┼───┼──────┼─────┼────┼───┼─────────┤
│3 │850530│支票、台灣中│348萬5,000│084833  │楊瓊霞│本票金額1,394 萬元│
│  │      │小企銀永康分│元        │        │      │                  │
│  │      │行（支票號碼│          │        │      │                  │
│  │      │AP0000000） │          │        │      │                  │
├─┼───┼──────┼─────┼────┼───┼─────────┤
│4 │同上  │支票、台灣中│348萬5,000│同上    │楊瓊霞│同上              │
│  │      │小企銀永康分│元        │        │      │                  │
│  │      │行（支票號碼│          │        │      │                  │
│  │      │AP0000000） │          │        │      │                  │
├─┼───┼──────┼─────┼────┼───┼─────────┤
│5 │同上  │支票、台灣中│448萬5,143│同上    │陳敏雄│同上              │
│  │      │小企銀永康分│元        │        │      │                  │
│  │      │行（支票號碼│          │        │      │                  │
│  │      │AP0000000） │          │        │      │                  │
├─┼───┼──────┼─────┼────┼───┼─────────┤
│6 │同上  │支票、台灣中│248萬4,857│同上    │黃宇光│同上              │
│  │      │小企銀永康分│元        │        │      │                  │
│  │      │行（支票號碼│          │        │      │                  │
│  │      │AP0000000） │          │        │      │                  │
├─┼───┼──────┼─────┼────┼───┼─────────┤
│7 │850605│現金        │200萬元   │084834  │戊○○│本票金額200萬元   │
├─┼───┼──────┼─────┼────┼───┼─────────┤
│8 │850618│現金        │200萬元   │084835  │戊○○│本票金額200萬元   │
├─┼───┼──────┼─────┼────┼───┼─────────┤
│9 │850725│現金        │200萬元   │084836  │戊○○│本票金額200萬元   │
├─┼───┼──────┼─────┼────┼───┼─────────┤
│10│850824│現金        │100萬元   │084837  │戊○○│本票金額100萬元   │
├─┼───┼──────┼─────┼────┼───┼─────────┤
│11│850904│合作金庫匯款│1000萬元  │084838  │子○○│本票金額1000萬元  │
├─┼───┼──────┼─────┼────┼───┼─────────┤
│12│850903│支票、合作金│20萬元    │084840  │曾清根│本票金額20萬元    │
│  │      │庫西台南分行│          │        │      │                  │
│  │      │（支票號碼53│          │        │      │                  │
│  │      │02683）     │          │        │      │                  │
├─┼───┼──────┼─────┼────┼───┼─────────┤
│13│850920│合作金庫匯款│286萬元   │084839  │子○○│本票金額286萬元   │
├─┼───┼──────┼─────┼────┼───┼─────────┤
│14│851008│合作金庫匯款│500萬元   │084841  │子○○│本票金額500萬元   │
├─┼───┼──────┼─────┼────┼───┼─────────┤
│15│851021│現金        │450萬元   │084842  │戊○○│本票金額450萬元   │
├─┼───┼──────┼─────┼────┼───┼─────────┤
│16│851113│合作金庫匯款│150萬元   │084842  │子○○│本票金額150萬元   │
├─┼───┼──────┼─────┼────┼───┼─────────┤
│17│851231│華南匯款    │200萬元   │084843  │戊○○│本票金額200萬元   │
└─┴───┴──────┴─────┴────┴───┴─────────┘


司法院資訊處製作；財團法人民間司法改革基金會備份。
